臺灣高等法院高雄分院民事判決　　　 99年度重上更(二)字第7號
上　訴　人　尤奎興
訴訟代理人　吳文豊律師
被上訴人　　李慧盈
訴訟代理人　許乃丹律師
上列當事人間請求損害賠償等事件，上訴人對於民國97年3 月31
日臺灣高雄地方法院95年度重訴字第403 號第一審判決提起上訴
，經最高法院第二次發回更審，本院於100年3月16日言詞辯論終
結，判決如下：
    主  文
原判決廢棄。
被上訴人在第一審之訴及假執行之聲請均駁回。
第一、二審及發回前第三審訴訟費用均由被上訴人負擔。
    事 實 及 理 由
壹、程序方面：
    按公同共有物之處分及其他權利之行使，除法律另有規定外
    ，應得公同共有人全體之同意，民法第828 條第3 項定有明
    文。又公同共有人若僅存二人，其中一人所在不明，事實上
    無從取得其同意，則另一人就公同共有物之全部，為公同共
    有人全體之利益計，對於第三人為請求，要難謂當事人不適
    格（司法院院字第1425號解釋意旨參照）。被上訴人主張上
    訴人盜領李周幼存款，伊與李周幼之配偶即訴外人李萬土均
    為李周幼之繼承人，就李周幼遺留之存款係公同共有關係，
    惟李萬土現所在不明，故由伊單獨提起本訴（見本院重上更
    (二)字卷第72頁背面）。查，李周幼之戶籍謄本固登載其配偶
    姓名為李萬土，有其戶籍謄本在卷可稽（原審卷一第96、97
    頁），惟該謄本內並無併登載李萬土之戶籍資料。而經原審
    、本院前向李周幼初設籍所在之新北市板橋區（民國99年12
    月24日前為台北縣板橋市）戶政事務所及嗣後遷籍所在之台
    北市大同區戶政事務所查詢結果，據該2 戶政事務所覆稱：
    未查有符合「李萬土」之戶籍資料等情（見原審卷一第96-9
    7 頁；本院重上更(一)字卷一第50、152 頁）。此外，本院復
    查無被上訴人尚得覓致李萬土之相關事證。據上，足徵被上
    訴人確有事實上無法得另一公同共有人同意之情形，而其對
    上訴人起訴請求返還李周幼存款，全體公同共有人均蒙其利
    ，揆諸前揭說明，被上訴人單獨起訴係屬當事人適格，先予
    敘明。
貳、實體方面：
一、被上訴人起訴主張：伊於40年6 月間經養母李周幼收養，嗣
    李周幼於94年3 月6 日死亡，伊為法定繼承人。李周幼生前
    自60幾年起即與上訴人同居，詎上訴人於89年7 月21日、93
    年6 月18日，利用李周幼生病住院之機會，未經李周幼同意
    ，先後盜用李周幼之印章並據而盜領李周幼開設於第一商業
    銀行股份有限公司楠梓分行（下稱一銀楠梓分行）帳號第00
    000000000 號帳戶（下稱李周幼系爭36號帳戶）內之存款新
    台幣（下同）25,000,000元、10,000,000元。李周幼於出院
    後察覺追討，上訴人僅分別將10,000,000元、7,000,000 元
    回李周幼於同一銀行所開設帳號00000000000 號定存帳戶
    （下稱李周幼末2 碼72號定存帳戶）內，並應李周幼要求開
    立面額2,000,000 元之本票予伊（嗣上訴人僅以自己帳戶之
    存款支付其中1,000,000 元），而未全數轉入、返還。嗣上
    訴人明知李周幼已於94年3 月6 日死亡，竟仍於同年3 月7
    日持李周幼印章及存摺等資料至一銀楠梓分行，將李周幼存
    放於該分行之定期存款7,999,268 元辦理中途解約後，連同
    李周幼系爭36號帳戶原有存款共計8,404,000 元，以轉帳方
    式轉入上訴人設於該分行帳號第00000000000 號帳戶（下稱
    上訴人系爭77號帳戶）內。上訴人之行為不法侵害伊因繼承
    所得之財產上權利。爰依侵權行為、不當得利法律關係，求
    為擇一判決：(一)上訴人應返還8,404,000 元及自94年3 月7
    日起至清償日止按年息5%計算之利息與被上訴人及其他公同
    共有人李萬土；(二)願供擔保准予宣告假執行。上訴人上訴後
    ，被上訴人於本院更一審減縮利息起算日為95年11月10日（
    見本院重上更(一)字卷二第51頁）。
二、上訴人則以：伊結識李周幼前已有積蓄，伊原係乩童，李周
    幼與伊同居後即擔任桌頭，兩人在神壇問事合作無間，香客
    所交付之問事費用，皆由伊管有並自由調度支用，因寺廟（
    宇宙無極天地保神宮）尚未完成法人登記，不能在銀行、合
    作社開戶，伊乃借用李周幼名義開戶，並將問事費用等存入
    一銀楠梓分行李周幼之各帳戶內，李周幼各帳戶內之各種存
    款，實際上均係寺廟之財產，李周幼各帳戶之存摺、印章，
    均由伊保管持用，存、提款亦均係伊親赴一銀楠梓分行處理
    ；李周幼住院期間，伊因恐李周幼死亡，李周幼各帳戶內之
    存款成為遺產，始辦理定存解約並轉入自己帳戶，而李周幼
    死亡後，伊將借用李周幼名義存放之存款轉回伊自己之帳戶
    內，既非侵權行為亦無不當得利等語，資為抗辯。
三、原審經審理後，為上訴人敗訴之判決，上訴人不服，提起上
    訴，並於本院上訴聲明：(一)原判決廢棄；(二)被上訴人在第一
    審之訴駁回；(三)歷審訴訟費用由被上訴人負擔。被上訴人則
    於本院答辯聲明：(一)上訴駁回；(二)歷審訴訟用由上訴人負擔
    。
四、兩造不爭執之事項：
  (一)被上訴人係訴外人李周幼之合法繼承人。
  (二)上訴人與李周幼自60年間起同居；自63年間起上訴人擔任乩
    童，經由神明附身為民眾消災祈福，李周幼則擔任上訴人之
    桌頭，負責解答乩童在神明附身時所說出之隱晦不明話語。
  (三)上訴人曾於89年7 月21日至一銀楠梓分行，以李周幼之印章
    、印文，填具25,000,000元之取款憑條，將李周幼系爭36號
    帳戶內存款25,000,000元匯至上訴人系爭77號帳戶；上訴人
    又於93年6 月18日至一銀楠梓分行，以李周幼之印章蓋用印
    文，填具10,000,000元之取款憑條，將李周幼系爭36號帳戶
    內存款轉至上訴人系爭77號帳戶；上訴人於李周幼死亡後翌
    日即94年3 月7 日，至一銀楠梓分行將李周幼系爭36號帳戶
    內之金額及定期存款解約後之金額共計8,404,000 元轉帳至
    上訴人系爭77號帳戶。
  (四)李周幼自88年7 月13日起至16日止、自93年6 月6 日起至22
    日止因氣喘性支氣管炎、慢性阻塞性肺病、糖尿病、尿道感
    染、高血壓、C 型肝炎、大腸癌、缺血性心臟病至健仁醫院
    住院診治；自89年7 月16日起至19日止至高雄榮民總醫院接
    受直腸外科手術，住院至89年7 月29日出院；嗣於94年3 月
    6 日死亡。
五、兩造爭點：
  (一)李周幼系爭36號帳戶內之存款，是否為上訴人借用李周幼名
    義而存入？
  (二)被上訴人得否依侵權行為或不當得利之法律關係，請求上訴
    人返還8,404,000 元及自95年11月10日起至清償日止按年息
    5%計算之利息與被上訴人及其他公同共有人李萬土？
六、李周幼系爭36號帳戶內之存款，是否為上訴人借用李周幼名
    義而存入？
  (一)按當事人主張有利於己之事實，就事實有舉證之責任，民事
    訴訟法第277 條定有明文。又事實有常態與變態之分，主張
    變態事實者，須就其所主張之事實負舉證責任。查，李周幼
    系爭36號帳戶既係李周幼所開設，上訴人主張該帳戶內之存
    款係伊借用李周幼名義存入，即屬變態事實，依上開說明，
    應由上訴人就上開事實負舉證責任。
  (二)經查，李周幼於一銀楠梓分行開設有下述帳戶：72年11月18
    日開設李周幼末2 碼72號定存帳戶及帳號00000000000 號活
    儲帳戶（下稱李周幼末2 碼41號活儲帳戶）；82年12月20日
    開設李周幼系爭36號帳戶，同日存入之2,819,354 元係自李
    周幼末2 碼41號活儲帳戶結清後轉存入，此據上訴人陳明在
    卷（本院重上更(一)字卷一第198 頁背面），且為被上訴人所
    不否認（本院卷第73頁背面-74 頁、第194 頁），並有李周
    幼上開3 帳戶往來明細資料在卷可稽（本院重上更(一)字卷一
    第76-122頁、原審卷一第274-275 頁）。又上訴人於一銀楠
    梓分行開設有下述帳戶：77年12月30日開設上訴人系爭77號
    帳戶；78年8 月29日開設帳號00000000000 號定存帳戶；92
    年4 月9 日開設帳號00000000000 號活儲帳戶（嗣於94年1
    月14日結清銷戶）及帳號00000000000 號定存帳戶，此有一
    銀楠梓分行96年9 月27日(96)一楠字第31 6號函附於原審卷
    可稽（原審卷一第129 頁），並據證人即一銀楠梓分行職員
    陳玲玲證述明確（本院重上字卷第95頁）。再者，上訴人系
    爭77號帳戶有下述2 筆轉帳入李周幼系爭36號帳戶之紀錄：
    89年10月30日轉入1,624,936 元、91年11月26日轉入400,00
    0 元；上訴人系爭77號帳戶有下述3 筆轉入李周幼末2 碼72
    號定存帳戶之紀錄：89年9 月25日轉入2 筆5,000,000 元分
    存為2 筆各5,000,000 元之定存單、93年8 月16日轉入1 筆
    7, 000,000元分存為4,000,000 元、3,000,000 元之2 筆定
    存單（此3 筆即上訴人於89年7 月21日、93年6 月18日自李
    周幼系爭36號帳戶分別提領25,000,000元、10,000,000元後
    ，再為存入之款項），有一銀楠梓分行98年5 月27日一楠梓
    字第00177 號函在卷足參（本院重上更(一)字卷一第155-163
    頁）。另以，李周幼末2 碼41號活儲帳戶自74年1 月4 日起
    至82年5 月13日止，陸續轉帳9 筆500,000 元至7,000,000
    元不等，合計27,500,000元之款項至李周幼末2碼72 號定存
    帳戶；李周幼系爭36號帳戶自82年12月30日起至90年9 月25
    日止，陸續轉帳13筆1,000,000 元至5,000,000 元不等，合
    計38,000,000元之款項至李周幼末2 碼72號定存帳戶，此經
    比對上訴人提出之明細表及李周幼上開3 帳戶往來明細資料
    可明（本院重上更(一)字卷一第233 頁、76-122頁；原審卷一
    第274-275 頁）。
  (三)證人即一銀楠梓分行職員葉再仁於原審及上訴人被訴偽造文
    書等刑案（本院98年度上訴字第1265號，下稱系爭刑案）偵
    查中證稱：伊自61年起即任職一銀楠梓分行，嗣後曾調至新
    興分行、岡山分行，惟時間不長，又回任楠梓分行；因被告
    （上訴人）不識字，又與伊較熟，都會請伊幫處理領款、存
    款的事情；尤奎興（即上訴人）在一銀有大筆存款出入，他
    一般都辦定存或定存到期後續存，及活儲轉定存；李周幼帳
    戶之款項出入都是尤奎興（上訴人）來辦理，都是活期儲蓄
    存款轉定存，或者定存到期續約或轉活期儲蓄存款；被告（
    上訴人）有時會將他戶頭的錢領出來存入李周幼的戶頭，或
    將李周幼戶頭的錢領出來存入被告（上訴人）戶頭；李周幼
    識字、會寫字；李周幼很少來，（如果有）也都是跟尤奎興
    （上訴人）一起來，但帳戶款項進出都是尤奎興（上訴人）
    指示我們處理的等語（見原審卷二第25頁；本院重上字卷第
    74、75頁所附高雄地檢署95年度偵字第23072 號卷95年10月
    24日訊問筆錄）。又證人陳玲玲證述：伊於72年即進入一銀
    楠梓分行任職，有幫尤奎興（上訴人）辦理存款；李周幼的
    帳戶都是由尤奎興（上訴人）去辦理存、取款；尤奎興（上
    訴人）曾經帶過一位婦人到銀行，那個婦人只是在等候區等
    候，並沒去櫃台辦理過等詞（本院重上字卷第95-97 頁）。
    再者，證人即一銀楠梓分行職員巫慧玲亦證述：伊於67年進
    入一銀楠梓分行任職，大概自70幾年起即有處理尤奎興（上
    訴人）申辦之業務；大概自73年開始尤奎興（上訴人）就處
    理李周幼帳戶的事情，一直以來，李周幼的帳戶都是尤奎興
    （上訴人）在處理；如果李周幼有來都是在旁邊等候，並沒
    有自己去櫃台辦理過等詞（本院重上字卷第98-100頁）。基
    上，互核證人葉再仁、陳玲玲、巫慧玲所述李周幼帳戶提、
    存等事宜之處理情況，尚無二致；且葉再仁所述上訴人與李
    周幼帳戶有互為轉帳，及李周幼帳戶多有活儲轉定存等情，
    亦與前段及不爭執事項(三)所述該等帳戶資金往來狀況大致相
    符，足認其等前揭所言係合於事實，而堪採取。由是可知，
    李周幼於一銀楠梓分行開設之上開3 帳戶均由上訴人處理存
    、提款，及活期儲蓄存款轉定存，或定存到期續約或轉活期
    儲蓄存款等事宜，而得完全支配使用該等帳戶。甚且，李周
    幼與上訴人相偕至一銀楠梓分行時，亦係由不識字之上訴人
    至櫃台辦理，李周幼識字、會寫字，卻就其自己帳戶存、提
    、轉存等事務全然不予介入處理。職是，由上訴人得自行決
    定李周幼系爭36號帳戶內之存款如何支用、是否轉定存、是
    否續約，與一般帳戶持有人之支配收益作為無異，足徵上訴
    人主張李周幼系爭36號帳戶內之存款係伊借用李周幼名義而
    存入者，尚非子虛。
  (四)復以，上訴人與李周幼自63年間起，即分任乩童、桌頭，在
    神壇問事相互合作，為兩造所不爭。被上訴人雖稱：問事費
    用係李周幼收取後，再與上訴人兩人均分等語（本院重上更
    (二)字卷第73頁背面），惟為上訴人所否認（本院重上更(二)字
    卷第136 頁背面）。而被上訴人就其所謂「問事」費用應由
    上訴人與李周幼均分乙節，並未能舉證以實其說。反之，證
    人即神壇會計義工顏維敏於原審證稱：「（問：請廟裡乩童
    問事情的費用，是何人收走？）錢都是李周幼收走，至於她
    收走之後，是否有交給被告（上訴人）或是其他人，我就不
    清楚；（問：信徒問事情的費用為何？）至少1 萬元以上，
    最多幾10萬元也有，看問事情輕重決定收費；（問：信徒給
    的錢是要給廟，或是桌頭的？）那是要給廟的；被告（上訴
    人）是乩童，廟是由他負責」等語（原審卷二第21-22 頁）
    。故此，足徵「問事」費係信徒奉獻與寺廟；而上訴人擔任
    負責人之宇宙無極天地保神宮並不具法人格，僅取得高雄市
    道教會核發之道廟會員證，有該會員證在卷可參（本院重上
    字卷第167 頁），該寺廟收入應由任負責人之上訴人調度使
    用，李周幼尚不得逕行分取信徒交付之「問事」費用之一半
    。此外，被上訴人復自承李周幼並無其他收入來源（見本院
    重上更(二)字卷第72頁背面）。惟核閱李周幼系爭36號帳戶往
    來明細資料暨英文代號對照表（見本院重上更(一)字卷一第76
    -103頁、第164 頁），該帳戶自82年12月20日開戶以後至89
    年4 月間止，各月存入1 至4 筆不等，金額合計約200,000
    元至900,000 元不等之現金（不含定存轉活儲及票據收入）
    。另李周幼系爭36號帳戶開戶當日係自其末2 碼41號活儲帳
    戶結清後轉存入2,819,354 元，已如前述。而核閱該末2 碼
    41號活儲帳戶之往來明細資料（本院重上更(一)字卷一第105-
    122 頁），該帳戶自72年11月18日開戶後至82年11月間結清
    時止，各月平均存入1 至4 筆不等，金額合計約100,000 元
    至1,050,000 元不等之現金（不含定存轉活儲及票據收入）
    。據上，以李周幼擔任桌頭並非當然得分取「問事」費用，
    且無其他收入來源，然其系爭36號帳戶及末2 碼41號活儲帳
    戶自72年11月間起至89年4 月止，卻有每月高達數十萬元，
    甚或百萬元以上之現金存入，顯然與其個人收入情況不相當
    ，益見上訴人主張李周幼名下帳戶均係其借用以存取寺廟收
    入，係屬信而有徵。
  (五)承前所述，由上訴人得完全支配使用李周幼系爭36號帳戶，
    且該帳戶及其所由來之李周幼末2 碼41號活儲帳戶之現金存
    款狀況與李周幼之收入情形顯不相當，堪認上訴人主張李周
    幼系爭36號帳戶係其借用以存取寺廟收入等情，係屬可採。
  (六)至被上訴人雖主張：上訴人於系爭刑案警詢中自承伊有提領
    李周幼之存款3 次，若李周幼系爭36號帳戶係上訴人在使用
    ，上訴人豈可能只提領3 次，或記得提領過幾次云云（本院
    上更(一)字卷一第178 頁）。惟核閱上訴人於系爭刑案之警詢
    筆錄（見本院上更(一)字卷一第182-184 頁），上訴人係於警
    方依被上訴人提出告訴時所指稱，上訴人曾於93年6 月18日
    提領10,000,000元、94年1 月28日提領200,000 元、94年3
    月7 日轉帳出8,404,000 元及於88年7 月盜領15,000,000元
    、89年7 月盜領15,000,000元、93年6 月盜領10,000,000元
    等情詢問上訴人，上訴人始答稱伊確實提領過3 次，金額忘
    記了等語。由是，足見上訴人係就警方所詢問上開6 次提款
    情形答稱伊曾提領3 次，而非表示其就李周幼系爭36號帳戶
    總共僅提領3 次；且由上訴人就其提領金額表示不復記憶，
    反足徵其曾就該帳戶存、提多次而無法悉數記憶歷次之提領
    金額。遑論，證人葉再仁、陳玲玲、巫慧玲皆已證述李周幼
    系爭36號帳戶均係由上訴人辦理存、提、活儲轉定存及續約
    等事宜，既敘如前。是上訴人於系爭刑案警詢所為前揭陳述
    ，顯不足遽論其無支配使用李周幼系爭36號帳戶，益無從證
    明該帳戶內之存款非其所存入。
  (七)被上訴人又主張：上訴人於系爭刑案偵查中陳稱其於89年7
    月21日、93年6 月18日自李周幼系爭36號帳戶領款，係因當
    時李周幼住院，其怕李周幼死後成為遺產，才將錢領出，後
    來李周幼出院，其想李周幼與其同居那麼久，怕李周幼抱怨
    都沒有錢，才分別將10,000,000元、7,000,000 元入李周
    幼系爭36號帳戶，讓李周幼安心等語，足見該10,000,000元
    、7,000,000 元係上訴人返還盜領之款項（本院重上更(二)字
    卷第73頁、第186 頁背面-187頁）。惟上訴人固不否認曾於
    系爭刑案偵查中為上開陳述（見本院重上更(一)字卷二第53頁
    ），然由上訴人前揭陳述之前後文意以觀，上訴人始終認其
    自身對李周幼系爭36號帳戶之存款有支配使用權限，而毫無
    肯認李周幼得享有或處分該等存款之意；且該帳戶係供上訴
    人存放寺廟問事費等收入，已據本院認定如前。則上訴人以
    寺廟負責人地位提領該帳戶內之存款，尚無從認係盜領；其
    將10,000,000元、7,000,000 元再度入李周幼系爭36號帳
    戶，亦無返還盜領款可言。至上訴人所述其將上開2 筆款項
    再度入李周幼系爭36號帳戶係為讓該帳戶內有存款、使李
    周幼安心等語，細繹其意，至多係為安撫、平息李周幼，難
    認有分配或贈與該等款項予李周幼之真意。是被上訴人所稱
    上訴人入上開2 筆款項係上訴人贈與李周幼者（見本院重
    上更(一)字卷一第296 頁），亦無足採。
  (八)綜合前述，堪認李周幼系爭36號帳戶內之存款，係上訴人借
    用李周幼名義而存入寺廟收入，並非李周幼個人自有之款項
    。而李周幼既同意上訴人借用該帳戶，且其內存款並非李周
    幼個人之財產，則上訴人於李周幼死亡後提領該帳戶內存款
    8,404,000 元，尚無不法侵害李周幼繼承人權利，亦不構成
    無法律上原因而受益之情形。被上訴人依侵權行為及不當得
    利之法律關係，請求上訴人返還8,404,000 元暨法定遲延利
    息與被上訴人及其他公同共有人李萬土，洵非有據。
七、從而，被上訴人本於侵權行為、不當得利法律關係，請求上
    訴人給付8,404,000 元及自95年11月10日起至清償日止按年
    息5%計算之利息與被上訴人及公同共有人李萬土，為無理由
    ，不應准許。原審判命上訴人如數給付，並為假執行之宣告
    ，自有未洽。上訴意旨指摘原判決不當，求予廢棄改判，為
    有理由。自應由本院予以廢棄改判如主文第2 項所示。
八、被上訴人聲請傳訊證人葉再仁，惟葉再仁已迭於原審及系爭
    刑案偵查中證述明確，本院認並無再予訊問之必要。又兩造
    其餘攻擊防禦方法，無礙本件勝負之判斷，爰不一一論敘。
    均附此敘明。
九、據上論結，本件上訴為有理由，依民事訴訟法第450 條、第
    78條，判決如主文。
中    華    民    國   100    年    3     月    30    日
                            民事第三庭
                                審判長法官  張國彬
                                法      官  吳登輝
                                法      官  甯  馨
以上正本證明與原本無異。
如對本判決上訴，須於判決送達後20日內向本院提出上訴狀，其
未表明上訴理由者，應於上訴後20日內向本院提出上訴理由書（
均須按他造當事人之人數附繕本）。上訴時應提出委任律師或具
有律師資格之人之委任狀，並依附註條文規定辦理。如委任律師
提起上訴者，應一併繳納上訴審裁判費。
中    華    民    國   100    年    3     月    30    日
                                書  記  官  施耀程
附註：
民事訴訟法第466 條之1 ：
對於第二審判決上訴，上訴人應委任律師為訴訟代理人，但上訴
人或其法定代理人具有律師資格者，不在此限。
上訴人之配偶、三親等內之血親、二親等內之姻親，或上訴人為
法人、中央或地方機關時，其所屬專任人員具有律師資格並經法
院認適當者，亦得為第三審訴訟代理人。
第1 項但書及第2 項情形，應於提起上訴或委任時釋明之。